【裁判字號】    99,台上,7601
【裁判日期】    991209
【裁判案由】    殺人
【裁判全文】
最高法院刑事判決            九十九年度台上字第七六０一號
上  訴  人  台灣高等法院台南分院檢察署檢察官  
被      告  李富華
            劉金城
上 列一 人
選任辯護人  黃慕容律師
上列上訴人因被告等殺人案件，不服台灣高等法院台南分院中華
民國九十九年六月十日第二審更審判決（九十九年度重上更(十)字
第五０號，起訴案號：台灣台南地方法院檢察署八十三年度偵續
二字第四號），提起上訴，本院判決如下：
    主  文
上訴駁回。
    理  由
按刑事訴訟法第三百七十七條規定，上訴於第三審法院，非以判
決違背法令為理由，不得為之。是提起第三審上訴，應以原判決
違背法令為理由，係屬法定要件。如果上訴理由書狀並未依據卷
內訴訟資料，具體指摘原判決不適用何種法則或如何適用不當，
或所指摘原判決違法情事，顯與法律規定得為第三審上訴理由之
違法情形，不相適合時，均應認其上訴為違背法律上之程式，予
以駁回。本件原判決撤銷第一審論處被告李富華、劉金城（下稱
被告等二人）共同教唆殺人罪刑之判決，改判諭知被告等二人無
罪。係以被告等二人堅決否認有教唆殺人之犯行，李富華辯稱：
伊並未受僱於楊助成，案發當日凌晨，伊陪花名「優優」之酒店
小姐吃完火鍋後，即返回台南市鑽石飯店睡覺，並未至該飯店地
下室之仙杜拉酒店，與楊助成、楊金水等人碰面，更未參與謀議
殺害蔡信雄；劉金城辯以：當天伊與蔡信雄至台南市「富麗華舞
廳」找楊金水時，因楊金水未能交還槍、彈，遭蔡信雄當場怒罵
，並命伊與楊金水至「仙杜拉酒店」找楊助成，當時雖有與楊金
水共同喝酒，但並未談到殺害蔡信雄之事，且事後係伊提供線索
，查出楊金水，並帶同警方人員前去逮捕楊金水，楊金水之供述
不實各等語，應堪採信，在理由內依憑調查所得證據，敘述其憑
以論斷之心證理由。並說明：（一）被告等二人自警詢起至偵、
審中均堅決否認有教唆殺人之犯行，且楊金水受楊助成一人教唆
，而殺害蔡信雄之事實，業經以楊助成犯教唆殺人罪、楊金水犯
殺人罪，各判處無期徒刑確定，有原審民國八十七年上重更（三
）字第一七七號判決、本院八十七年度台上字第三九六０號判決
在卷可參，而該確定判決並未認定被告等二人參與本件犯行。（
二）楊金水就其所親歷有關被告等二人是否涉案之事實，於警詢
時先稱：「是楊助成主謀，與李富華、劉金城及我四個人共謀，
將蔡信雄擊斃圖利。」；又謂：「劉金城當時在場不表示意見」
；於偵查中供認：劉金城未叫伊殺害蔡信雄，綽號「小通」之李
富華有要伊殺掉蔡信雄；旋供以：是楊助成叫伊殺的，李富華沒
有；再稱：當時劉金城有在仙杜拉酒店，也知道談話內容，但沒
有表示意見，亦沒參與謀議殺害蔡信雄；而於原審更二審供承：
「被告等二人當時在酒店內與小姐划拳，他們二人不知情，沒有
參與殺蔡信雄」；於原審更三審證述：李富華未要伊殺害蔡信雄
；於原審更五審證述：劉金城是伊殺害蔡信雄後才知道各等語，
前後供述反覆不一。另就謀議之時間，依楊助成於八十一年十一
月九日警詢時所證，八十一年十一月五日二十時左右，其係與案
外人呂宣宏在一起，而非楊金水；而依劉金城於八十一年十一月
二十六日第三次警詢所述，同年月五日晚上八時許，劉金城與楊
金水尚未碰面，遑論二人同往鑽石飯店找楊助成三人共同謀議；
再李富華於同年月十日及同年月二十六日第一、二次警詢時供以
：伊於同年月五日晚上十時許，係與楊助成、案外人王智榮及王
智榮之朋友等人在台南市富麗華舞廳喝酒，至同年月六日凌晨一
時許，與楊助成分手後，帶舞廳小姐「優優」至台南市○○路戴
安娜西餐廳吃火鍋，同日三點許，與「優優」分手，回鑽石飯店
六０八號房間睡覺等情，業經警員林坤誠查證其行蹤屬實，李富
華自不可能於八十一年十一月六日凌晨二時二十分，再至「仙杜
拉酒店」與楊金水會商；況證人劉玲燕亦證述：八十一年十一月
六日凌晨一點三十分至二點五十分，僅見到楊助成、楊金水、劉
金城三人，未曾見李富華在「仙杜拉酒店」出現過；證人王秀珠
（藝名「汪玲」）於八十二年十一月四日在偵查中亦結證：同年
月六日凌晨三點，見到李富華下車，車上好像還有一個女子各等
語，足認楊金水所指與其共同謀議殺害蔡信雄之人、時、地、殺
害蔡信雄之動機、由何人提議或謀議、被告等二人是否知情及教
唆殺人等重要事項，於警詢、偵查及原審歷審前後供述不一，矛
盾互見，顯與事實不符。（三）依劉金城所供，案發當日凌晨，
劉金城與楊金水一起至仙杜拉酒店找楊助成，並至鑽石飯店五０
八室聊天，足見李富華並不在場，又李富華與楊助成僅係普通朋
友關係，並非至親，而劉金城與蔡信雄間縱有芥蒂，亦非深仇大
恨。再本件除楊金水一人先後不符之供述外，查無其他具體證據
可資證明被告等二人與蔡信雄間存有非予殺害不可之仇恨，自難
僅因其與楊助成、蔡信雄間，尚有不同之友好關係或芥蒂存在，
即臆測被告等二人確有參與殺害蔡信雄之謀議。（四）依楊金水
前案紀錄以觀，本件案發時，楊金水僅有軍法逃亡案件，經判處
有期徒刑二年十月，另案涉犯之強盜及殺人罪，並未判決定讞，
且李富華既係案發前不久才由台北南下，並供稱未看到有關刊登
楊金水殺人之新聞，之前與楊金水並不認識等語，則楊金水陳稱
：「李富華告訴我說反正我是死刑犯，再幹掉一個也沒有關係，
可以安排我上台北及偷渡」云云，顯乏事實根據，亦難憑採。（
五）楊助成於警詢中雖指述劉金城對蔡信雄不滿，要離開蔡信雄
，且劉金城為人心機深沈。惟就劉金城是否有參與楊金水殺人之
謀議，則未能證明，參以楊助成於警詢及偵查中另供稱：「蔡信
雄命案，我個人想法係楊金水所為」、「劉金城沒參與意見，亦
沒有提議（指殺害蔡信雄）」等語，顯見劉金城並未參與意見，
亦未提議殺害蔡信雄。（六）劉金城就楊金水前往楊助成住處時
，其當時在場之事實，並未刻意隱瞞，且依楊助成、楊金水二人
之供述，劉金城在場時，確未參與意見。況劉金城若確有參與教
唆楊金水殺害蔡信雄之謀議，則於楊金水持槍殺害蔡信雄後，自
當避免與楊金水見面及聯繫，以防被警查獲，實不可能在事發後
又與楊金水見面，並同至西餐廳飲酒作樂。且若劉金城確有教唆
楊金水殺害蔡信雄，則其於警局應詢時，自當避談及楊金水之事
，豈有反向警方供出楊金水涉案，而不虞自己亦可能會被牽連之
理？是劉金城縱於案發當日凌晨楊金水著手殺人之前，確與楊助
成、楊金水見面過，嗣再與楊金水吃宵夜及至舞廳喝酒，仍不足
以證明其有參與本件殺人之謀議。（七）楊金水歷次應訊所供內
容，多所矛盾，顯有重大瑕疵，且無任何旁證可佐。再楊助成並
未陳明綽號『十三』為何人，而係警方經由劉金城所提供之線索
，才查知綽號『十三』之人為楊金水，再經八號分機查出楊金水
詳細年籍資料。至巡佐莫伯強之「案情概要」所載：「二、職見
警網趕到支援，就先行帶同楊助成返回分局，並透過八號分機，
查明『十三』之年籍，叫楊金水……」云云，應係未載詳情，而
有疏漏。（八）依莫伯強於原審審理時之證述，員警於八十一年
十一月六日下午五時二十分，尚未查知楊金水涉及蔡信雄命案，
佐以林坤誠上開證言，及劉金城於原審更六審九十三年十二月二
日審理時所供，足可認定警方確係因劉金城提供線索，始查出楊
金水涉案，應無疑義。自不能僅憑劉金城前揭供述內容，遽採為
論罪依據。（九）若楊金水所言屬實，則其於槍殺蔡信雄後，明
知警方將全力緝兇，處境岌岌可危，必依先前計畫，以電話聯絡
李富華或與之相約見面，規畫暫住台北及安排偷渡相關事宜，以
求脫困，然楊金水竟捨此不為，僅先與劉金城碰面，並同至西餐
廳飲酒作樂，其後又持續與楊助成聯繫，卻未與李富華聯繫，顯
與常理相違。再若李富華確實參與殺人謀議，並承諾幫楊金水安
排暫住台北及偷渡等事宜，而楊金水殺人後亦確實Call機給李富
華，則李富華為何又不惜得罪楊金水，對之相應不理，讓楊金水
求助無門，徒增其被警查獲而牽涉自己，或遭楊金水反咬報復之
風險，亦與常情相悖。（十）楊助成第七次警詢筆錄、劉金城第
二次警詢筆錄、劉玲燕第二次警詢筆錄均係警員林坤誠所製作，
參以林坤城證述：查證過李富華於案發日行蹤云云，足見林坤誠
確有查證李富華案發前後一日之行蹤至明，其查證結果既與李富
華所述行蹤相符，且亦無其他積極證據足資證明李富華確有參與
本件殺人之謀議，自應為李富華有利之認定。（十一）被害人蔡
信雄配偶黃雅玲於警詢雖供稱：「（你先生與十三仔或金城有發
生口角？）曾經我好奇問我先生，最近為什麼未帶金城出去喝酒
，但他回說他不想用金城這個人」云云。惟所述僅屬傳聞，是否
真實傳達蔡信雄之本意，非無疑問，而縱所言屬實，僅能證明蔡
信雄生前曾表示不想再僱用劉金城，該原因為何，仍屬不明，自
難憑此即認蔡信雄與劉金城已生芥蒂，並認定劉金城有殺害蔡信
雄之犯意。再黃雅玲主觀上認為劉金城身體有發抖情形，縱使無
誤，亦不足以證明劉金城係因參與殺害蔡信雄之謀議，牽涉本案
而發抖，應無疑義。黃雅玲之指訴，不足為被告等二人有參與本
件犯罪之不利證據。（十二）扣案槍、彈及相驗屍體證明書，僅
能證明蔡信雄確有遭槍擊死亡之事實，無法證明楊金水前揭不利
被告等二人之供述，係屬真實，自不能執此採為被告等二人犯罪
之依據。至於台南市警察局第一分局八十二年十月十二日南市警
一刑字第五四二五號函文意旨，並非查無「優優」之人，而係無
法查知「優優」之真正年籍資料，自難以此即認李富華所辯不實
之理由。從形式上觀察，原判決並無違背法令之情形存在。檢察
官上訴意旨略以：（一）依楊金水於第一次警詢及檢察官偵查時
所證，參以楊助成、劉金城有關楊助成與蔡信雄之間可能因利益
上無法均分而起殺機之證述，足見楊金水指證楊助成因拆夥，欲
獨占蔡信雄之財產及合夥地下錢莊之資金，唆使楊金水行兇等情
，應非杜撰之詞。又衡諸李富華與楊助成平日之關係，自較與死
者蔡信雄密切，且其係楊助成由台北請來擔任包括催討債務之保
鑣之職，楊助成決定殺害蔡信雄，李富華必不能置身事外，依被
告等二人及劉玲燕所證，足認被告等二人與楊助成於案發當日凌
晨二、三時左右均到過鑽石飯店，核與楊金水指證被告等二人於
仙杜拉酒店聚首共謀殺害蔡信雄之時間相符合，益徵楊金水於警
方初詢所供證言並非虛構。（二）楊金水行兇前晚至前往行兇之
最後一刻，均與劉金城前後相伴，劉金城已難諉稱：不知情而未
教唆楊金水行兇云云，況楊助成另稱：劉金城曾三次私下抱怨蔡
信雄叫伊或楊金水辦事，都未拿錢，伊與楊金水均不滿等語，則
劉金城有教唆楊金水行兇之動機應可認定。（三）被告等二人均
坦認與楊金水、楊助成平日均無任何仇隙，是則楊金水、楊助成
斷無予以誣指之理。又黃雅玲於案發當日在警局質問劉金城當日
之行蹤時，劉金城回話時神情不定，手及身體發抖，一直推說楊
金水涉嫌很大等情，業據黃雅玲於警詢時作證明確，足證被告等
二人有參與教唆殺人之犯行，原判決未詳予審酌，遽認被告等二
人無罪，顯有違背經驗法則等語。惟查：（一）證據之取捨與其
證明力之判斷，以及事實有無之認定，屬事實審法院之職權，苟
其取捨證據與判斷證據證明力並不違背經驗法則及論理法則，即
不容任意指為違背法令。又按犯罪事實應依證據認定之，無證據
不得認定犯罪事實；再被告或共犯之自白，不得作為有罪判決之
唯一證據，仍應調查其他必要之證據，以察其是否與事實相符。
原判決已敘明本件公訴人認被告等二人涉犯刑法共同教唆殺人罪
嫌，除蔡信雄死亡之事實外，僅有楊金水前揭相互矛盾不一之指
證，為其唯一依據，並無其他任何積極證據，足資證明被告等二
人有共同謀議或教唆殺人之犯行，參諸林坤誠、卞得文、莫伯強
、劉玲燕及王秀珠之證述，仍未能證明被告等二人所辯，有與事
實不符之情形，因而認定被告等二人並無教唆楊金水殺害蔡信雄
之犯行，均已就相關事證詳加調查論列，參互斟酌判斷，併已說
明其取捨判斷而得心證，及依楊助成之供述，並無如楊金水所述
之李富華於八十一年十一月五日深夜，有至仙杜拉酒店或鑽石飯
店第五０八室教唆楊金水之情事，而劉金城雖於案發前晚與楊金
水、楊助成見面，案發後再與楊金水見面，仍不足以證明其有參
與教唆殺人犯行之理由，其採證認事尚與經驗法則及論理法則無
違。檢察官上訴意旨執以指摘，無非就原審採證認事之職權行使
，專憑己見，泛言指摘，再為事實上之爭執，並非依據卷內訴訟
資料而為具體指摘之適法第三審上訴理由。（二）原判決理由已
敘明：黃雅玲指述：伊於警局質問劉金城於案發時之行蹤時，劉
金城神情不定，手及身體發抖云云，乃其主觀上之臆測，不足採
信，不能以該證述資為不利劉金城之認定之理由。上訴意旨指為
違法，仍非依據卷內訴訟資料執為指摘之合法第三審上訴理由。
（三）其餘上訴意旨，則置原判決之明白論斷於不顧，就屬於事
實審法院採證認事職權之行使，專執與原審相異之價值判斷，任
意指摘，難謂已符合首揭法定上訴第三審之要件。檢察官之上訴
違背法律上之程式，應予駁回。
據上論結，應依刑事訴訟法第三百九十五條前段，判決如主文。
中    華    民    國  九十九  年   十二   月    九    日
                      最高法院刑事第十三庭
                          審判長法官  陳  世  淙  
                                法官  陳  東  誥  
                                法官  陳  世  雄  
                                法官  何  菁  莪  
                                法官  張  春  福  
本件正本證明與原本無異
                                      書  記  官  
中    華    民    國  九十九  年   十二   月   十四   日
                                                     ｍ

司法院資訊處製作；財團法人民間司法改革基金會備份。
